臺灣高等法院刑事判決
110年度上易字第758號
上  訴  人  
即  被  告  莊○○



上列上訴人因家暴妨害自由案件，不服臺灣新北地方法院109年
度易字第668號，中華民國110年1月14日第一審判決（起訴案號
：臺灣新北地方檢察署108年度偵字第29965號），提起上訴，本
院判決如下：
    主  文
原判決撤銷。
莊○○無罪。
    理  由
一、公訴意旨略以：莊○○與甲○○為夫妻，2人屬家庭暴力防治法
    第3條第1款之家庭成員關係，緣莊○○與甲○○及其父孫○○前有
    債務糾紛，竟基於恐嚇之犯意，於民國108年8 月9日14時18
    分許，以其持用門號0000000000之手機，傳送訊息與甲○○恫
    稱以：「討債公司會去找你們」、「我跟地下錢莊借錢，欠
    很多高利貸，他們會叫你們還」、「我一直搬家，只有你們
    不搬家，他們知道你們地址」等語，以此加害身體、財產安
    全之事恫嚇甲○○，使甲○○心生畏懼，致生危害於安全，因認
    莊○○涉犯刑法第305條之恐嚇罪嫌。
二、按犯罪事實應依證據認定之，無證據不得認定犯罪事實；又
    不能證明被告犯罪者，應諭知無罪之判決，刑事訴訟法第15
    4條第2項、第301條第1項分別定有明文。再按事實之認定，
    應憑證據，如未能發現相當證據，或證據不足以證明，自不
    能以推測或擬制之方法，為裁判基礎；且認定不利於被告之
    事實須依積極證據，苟積極證據不足為不利於被告事實之認
    定時，即應為有利於被告之認定；另認定犯罪事實所憑之證
    據，雖不以直接證據為限，間接證據亦包括在內，然無論直
    接證據或間接證據，其為訴訟上之證明，須於通常一般之人
    均不致有所懷疑，而得確信其為真實之程度者，始得據之為
    有罪之認定，倘其證明尚未達到此一程度，而有合理之懷疑
    存在，無從使事實審法院得有罪之確信時，即應由法院為諭
    知被告無罪之判決（最高法院40年台上字第86號、30年上字
    第816號、76年台上字第4986號判例意旨參照）。
三、另按刑法第305條恐嚇罪，所稱以加害生命、身體、自由、
    名譽、財產之事恐嚇他人者，係指以使人生畏怖心為目的，
    而通知將加惡害之旨於被害人而言（最高法院52年度台上字
    第751號判例）；又本罪之成立，須被害人因加害人惡害之
    通知心生畏懼，而有不安全之感覺為要件；若被害人並未因
    之而生畏怖，即不足對其致生安全上之危險，尚難以該罪相
    繩。通知之內容是否合於刑法上恐嚇之內涵，需綜觀被告言
    語通知、行為舉止之全部內容為判斷，不能僅節錄隻字片語
    斷章取義遽為認定。且言語是否屬於「加惡害」之事，須該
    言語及舉動在一般人客觀上均認為係足以使人心生畏怖，始
    足當之。準此，刑法恐嚇罪之成立，行為人須基於使人生畏
    怖心為目的，對於被害人為惡害通知，且致被害人之心理狀
    態陷於危險不安，至於被告之言語及舉止是否屬於惡害通知
    ，尚須審酌其為語言之前因、背景，主客觀全盤情形為斷，
    不得僅由被害人採取片斷，暨僅憑被害人主觀認定是否心生
    畏怖，遽以認定構成恐嚇罪。又被告所使用之文字、言語是
    否屬於「加惡害」之事，須該文字、言語在一般人客觀上均
    認為係足以使人心生畏怖，始足當之，不得僅由告訴人採取
    片段，及告訴人主觀認定是否心生畏怖，即據以認定其是否
    構成恐嚇罪。　　　
四、公訴意旨認上訴人即被告(下稱被告)莊○○涉犯刑法第305條
    恐嚇罪嫌，無非係以被告之供述、告訴人甲○○於偵查中之證
    述及被告與告訴人間之簡訊紀錄，為其主要論據。訊據被告
    固坦承有於上開時間，以其持用之前揭門號手機，傳送「討
    債公司會去找你們」、「我跟地下錢莊借錢，欠很多高利貸
    ，他們會叫你們還」、「我一直搬家，只有你們不搬家，他
    們知道你們地址」等訊息與告訴人，惟堅決否認有何恐嚇危
    害安全的犯行，於原審及本院辯稱：我的簡訊只是要表示自
    己沒有財產，或是我雖然有財產但是負債大於我的資產，讓
    告訴人不要以法定代理人的身分覬覦我的財產；告訴人於10
    9年10月間數次跑來我住處找我，若告訴人確實已心生畏懼
    ，為何還會來持續騷擾我，我的行為顯然不是恐嚇；告訴人
    既然是我的法定繼承人，我的債主找不到我的話就可能會去
    找告訴人，我傳這些訊息只是要讓告訴人放棄婚姻；我的出
    發點只是怕他為了我的財產不跟我離婚，不是為了要恐嚇他
    ，我想說我傳給他說我居無定所，我欠錢討債公司找不到我
    的話，基於我們的關係就會去他家找他，如果他願意離婚，
    就不會是我的法定代理人等語（見偵卷第11、83頁，原審卷
    第86、159至169頁，本院卷第32頁）。
五、經查：
  ㈠被告於前揭時間，以其持用之上開門號手機，傳送公訴意旨
    欄所載之訊息與告訴人甲○○等事實，業據被告於警詢、偵查
    、原審及本院準備程序、審理時，均坦承不諱（見偵卷第11
    、73頁，原審卷第81頁，本院卷第32、70頁），核與證人即
    告訴人於偵查中之證述（偵卷第39頁），情節大致相符，並
    有被告與告訴人間之簡訊紀錄在卷可稽（見偵卷第45至47頁
    ），此部分事實固堪認定。
  ㈡然參諸被告於偵查中供稱：我與告訴人沒有交往就直接結婚
    ，我跟他結婚是為了要將我○○區○○街00巷的房子過戶給他，
    讓他去辦貸款，這是婚前協議，但婚後他反悔，我們就沒有
    辦理過戶；該屋我是108年4月買的，6月交屋，我跟告訴人
    在108年7月25日結婚，該屋我是以現金購買，手頭很緊，所
    以我跟告訴人說好我跟他結婚，把房子贈與給他，讓他去貸
    款，我們結婚後，孫○○叫我不要去貸款，他們覺得既然是夫
    妻了，就要互相幫忙，然後將這筆錢給我，因為後來告訴人
    沒有要貸款了等語(見偵卷第83頁)；證人即告訴人甲○○之父
    孫○○於偵查中證稱：我於108年7月31日匯款90萬元至被告的
    郵局帳戶，這是借款，因為他們7月25日結婚，8月5、6日某
    天被告來家裏，本來說要拿本票來，她帶著本票及離婚協議
    書來，叫我兒子順便簽離婚協議書，我兒子沒有簽，她本票
    也就沒有給我等語(見偵卷第40頁)；另告訴告訴人於108年8
    月25日書立之和解書上記載：「關於離婚：只要老婆出面我
    們就馬上離婚，絕不會再牽拖」、「關於90萬：這是給我老
    爸借的90萬，麻煩請你還給他」、「關於你的條件你可以自
    己提」等語(見原審卷第107頁)，雖被告就該90萬元究係借
    貸或贈與容有爭執，惟依上所述，被告與告訴人甲○○及其父
    孫○○之間，於108年7、8月間確有因不動產設定抵押、辦理
    貸款及現金90萬元是否清償等事宜產生糾紛，且被告與告訴
    人於當時亦談論及離婚事宜。
　㈢其次，審諸被告傳送與告訴人相關訊息之前後內容，被告稱
    ：「我大部分財產跟房產都已經贈予(「與」之誤載)給親戚
    了，現在是由有血緣關係的人在處分」、「我現在債務纏身
    」、「討債公司會去找你們」、「我跟地下錢莊借錢，欠很
    多高利貸，他們會叫你們還」、「我欠很多人錢，路上都是
    我的債主」、「我一直搬家，只有你們不搬家，他們知道你
    們地址」、「我最近因為心情鬱悶，已經開始賭博跟吸毒，
    一個晚上就輸掉5000萬」、「學校也被退學了，前途全部毀
    了，因為我已經有前科，不能入學」、「我那天不小心刺傷
    一個路人，我看他流很多血，就四處逃亡，我怕再被抓去關
    ，我以前就做(「坐」之誤載)過10年牢，假釋出獄才2年而
    已」等語(見偵卷第45、47、49頁)，被告先稱大部分的財產
    跟房產都贈與給親戚，表示名下已無財產，繼而又稱債務纏
    身、欠很多人錢，一個晚上輸掉5000萬元等語，在在表示其
    已無不動產、無資力、負債累累等情；甚至編稱其某日不小
    心刺傷路人、四處逃亡，先前曾坐過10年牢等語，可見被告
    乃係一再以貶抑其個人財力狀況、品行舉止之言詞內容傳遞
    與告訴人，被告辯稱：其傳送這些訊息只是要讓告訴人放棄
    婚姻，不是要恐嚇告訴人等語，尚非無據。
　㈣再者，細譯公訴意旨所指被告傳訊：「討債公司會去找你們
    」、「我跟地下錢莊借錢，欠很多高利貸，他們會叫你們還
    」、「我一直搬家，只有你們不搬家，他們知道你們地址」
    之內容，依前述其整體對話脈絡觀察，及被告與告訴人當時
    乃為夫妻關係，衡諸常情夫妻應屬同住關係，被告表達其已
    負債甚鉅，地下錢莊將會去找告訴人等語，其語意應係告訴
    人會因與被告為夫妻關係，而遭受地下錢莊追債之波及，該
    些文字在客觀上實難認為係加惡害於告訴人之通知，尚不足
    使一般人心生畏怖。況且，告訴人於被告傳送上開訊息之後
    ，告訴人乃回覆訊息稱：「我剛才有去金美，老板娘那裡，
    請她跟你說，希望妳在12號可以出來面對，或是時間、地點
    妳來挑，大家可以解決問題，不要避不見面，讓事情無法解
    決」等語(見偵卷第49頁)，仍向被告表達希望被告出來面對
    ，時間、地點由被告決定，可以一起解決問題等語，毫無心
    生畏懼之反應，參以告訴人於偵查中亦陳稱：「(問：有無
    因被告的訊息感到心生畏懼？)還好」等語(見偵卷第39頁)
    ，由此益徵被告之上開傳訊內容並未致告訴人心理狀態陷於
    危險不安或心生畏怖之情。
　㈤此外，依據告訴人提出與被告其他對話內容之簡訊截圖，被
    告與告訴人於108年8月7日傳訊之內容，係關於被告向告訴
    人稱：您可以找我做愛，我想要小孩等語，告訴人回稱：我
    想妳，我愛妳，我昨天就想跟你做愛等語；另於108年8月11
    日被告傳訊告訴人稱：如果下個月我發現懷孕怎麼辦？告訴
    人則答稱：若是懷孕有孩子，就一起去面對等語(見原審卷
    第43、47頁)，告訴人之回應與一般正常夫妻無異，倘若被
    告確有恐嚇告訴人之意，且被告亦因被告於108年8月9日傳
    送之上揭對話內容心生畏懼，則被告與告訴人豈可能猶以前
    述正常夫妻之互動方式對話、回應，由此更可認被告並非出
    於加惡害之意而傳送上開訊息，且告訴人亦未因該些內容而
    心生畏懼。
六、綜上所述，本件公訴人所舉各項證據方法，尚不足以使本院
    達到確信被告確有公訴人所指上開恐嚇之犯行。此外，復無
    其他積極證據足資證明被告確有公訴人所指之恐嚇犯行，揆
    諸上開說明，自應為被告無罪之諭知。　　
七、原審雖詳查證據，惟疏未細酌上情，遽為被告有罪之諭知，
    尚有違誤，被告否認犯罪提起上訴，指摘原判決不當，為有
    理由，應由本院撤銷改判，依法為被告無罪之諭知。
據上論斷，應依刑事訴訟法第369條第1項前段、第364條、第301
條第1項前段，判決如主文。　　　　
本案經檢察官許慈儀提起公訴，檢察官董怡臻到庭執行職務。
中　　華　　民　　國　　110 　年　　8 　　月　　11　　日
                  刑事第十一庭　審判長法　官　周煙平
　　　　　　　　　　　　　　　　　　　法　官  陳俞伶
　　　　　　　　　　　　　　　　　　　法　官  連育群
以上正本證明與原本無異。
不得上訴。
                                      書記官  廖紫喬
中　　華　　民　　國　　110 　年　　8 　　月　　11　　日